臺灣高等法院民事判決　　　　　　　　100年度上易字第398號
上　訴　人　林雪香
被 上 訴人　國泰杭州大廈管理委員會
法定代理人　楊玲玲
訴訟代理人　盧坤煥
上列當事人間請求排除侵害等事件，上訴人對於中華民國100年2
月25日臺灣臺北地方法院99年度訴字第2066號第一審判決提起上
訴，並擴張上訴之聲明，本院於100年8月9日言詞辯論終結，判
決如下：
    主  文
上訴及擴張之訴均駁回。
第二審訴訟費用由上訴人負擔。
    事實及理由
一、本件上訴人於原審依民法第184條第1項前段規定之侵權行為
    法律關係，請求被上訴人賠償侵害伊庭院日照權、植栽及養
    殖魚類之損害共新臺幣（下同）68萬5,000元，嗣於本院補
    充說明其中23萬元之損害為清理樹葉造成之身體侵害，依民
    法第195條第1項規定，被上訴人應予賠償，核係補充其法律
    上之陳述，尚非訴之追加，無待被上訴人之同意，合先敘明
    。
二、上訴人主張：伊係臺北市○○區○○段一小段620地號土地
    （下稱620地號土地）之分別共有人，並為坐落其上門牌號
    碼臺北市○○街82巷20號建物（下稱系爭建物）區分所有權
    人之一，其中1樓為約定伊專用部分。被上訴人管理維護之
    國泰杭州大廈坐落於相鄰之同小段619-1地號土地（下稱619
    -1地號土地），被上訴人未經伊同意，於如附圖所示620地
    號土地及619 -1地號土地圍牆之中央位置種植榕樹（下稱系
    爭樹木），因樹木生長過於旺盛，使伊庭院中水池龜裂，水
    池中養殖之魚類全數死亡，損失達23萬5,000元，另被上訴
    人未適當處理系爭樹木，致系爭樹木遮蔽伊1樓庭院，危及
    伊之日照權，精神倍感痛苦，得請求20萬元之損害賠償，又
    伊於1樓庭院植栽之花木遭到破壞，伊不得不清理樹葉，因
    而付出勞力，身體受到侵害，得請求23萬元慰撫金。且被上
    訴人就其種植之系爭樹木未依民法第797條規定盡管理義務
    ，割除系爭樹木樹根，造成伊之系爭土地所有權之侵害及占
    有之妨害。爰依民法第767條第1項、第962條及第184條第1
    項前段、第195條第1項規定，求為命被上訴人應將系爭樹木
    移除，及將伊所有系爭建物1樓庭院回復原狀，並賠償伊68
    萬5,000元之判決等語（原審判決上訴人敗訴，上訴人就損
    害賠償之訴部分不服，提起上訴，嗣對於移除樹木回復庭院
    原狀敗訴部分不服，擴張上訴聲明），並於本院上訴及擴張
    聲明：(一)原判決廢棄。(二)被上訴人應將如附圖所示之系爭樹
    木移除，及將上訴人系爭建物1樓庭院回復原狀。(三)被上訴
    人應給付上訴人68萬5,000元。
三、被上訴人則以：系爭樹木非伊所種植，係自然生長於圍牆之
    中央位置，進而攀延圍牆生長向上，經多年生長後，其氣根
    沿圍牆之兩面延伸而下，該圍牆亦非伊所建築。伊非植物學
    專家，無法準確得知系爭樹木真實樹齡。系爭樹木為620、6
    19-1地號土地所有權人共有，其刈除應得土地全體共有人之
    同意，方得為之，上訴人無權依民法第797條規定請求伊刈
    除系爭樹木。又系爭樹木係自然生長，伊從未將其納入管理
    範圍，上訴人之620地號土地專用部分縱遭受侵害，既非伊
    所為，與民法第767條第1項、第962條規定之要件不符。系
    爭樹木之管理應由土地共有人循民法第820條規定為之，上
    訴人復未舉證證明伊有拒絕上訴人所為管理或處分系爭樹木
    之提議，伊無故意或過失可言，無須負損害賠償責任，況上
    訴人所提出之損害內容僅為臆測之詞，不足採信。系爭樹木
    與民法第190條關於動物加損害於人之規定，迥不相同，不
    得比附援引等語，資為抗辯。於本院答辯聲明：上訴及擴張
    之訴均駁回。
四、查上訴人為620地號土地之共有人之一，並為坐落其上系爭
    建物之區分所有權人，619-1地號土地為國泰杭州大廈之基
    地，為該大廈全體區分所有權人共有之事實，有土地所有權
    狀（原審卷第59頁）、土地登記謄本（本院卷第39至54頁）
    、建物登記謄本（外放證物）在卷可稽，堪信此部分事實為
    真實。次查系爭樹木之樹幹位置係坐落在620地號土地及619
    -1地號土地界址圍牆之中央位置，樹木的根攀附在該圍牆上
    ，系爭樹木之樹根延伸至上訴人住處1樓庭院，樹木之枝葉
    遮蔽上訴人住處1樓庭院之事實，業經原審履勘屬實，並囑
    託地政機關測量繪製複丈成果圖在案，此有勘驗測量筆錄（
    原審卷第66至70頁）、臺北市建成地政事務所99年11月18日
    北市建地二字第09931708500號函暨附圖即複丈成果圖（原
    審卷第97、98頁）在卷可憑，亦堪信此部分事實為真正。上
    訴人主張系爭樹木生長於圍牆靠近619-1地號土地，系爭樹
    木係被上訴人所種植，被上訴人就其種植系爭樹木，未盡民
    法第797條規定避免樹木枝根逾越地界之修剪管理義務，伊
    得請求被上訴人刈除系爭樹木之枝根，不因本件複丈後，被
    上訴人由所有人地位退居共有人地位，而否定被上訴人過去
    回復原狀之責任。依民法第940條及比照民法第190條規定，
    被上訴人實際管領占有系爭樹木，為占有人，對伊發生侵害
    事實，仍應負損害填補之責任。因被上訴人未於相當期間內
    刈除枝根，已造成伊之系爭土地所有權之侵害及占有之妨害
    ，得依民法第767條第1項、第962條規定排除之。另系爭樹
    木生長過於旺盛，遮蔽伊之1樓庭院，侵害伊之日照權，其
    根莖蔓延，使伊於1樓庭院植栽之花木壞死、水池中養殖之
    魚類死亡，依民法第184條第1項前段、第195條第1項規定請
    求損害賠償等情，則為被上訴人所否認，並以前開情詞置辯
    。是以本件兩造爭執之重點厥為：(一)系爭樹木是否為被上訴
    人所種植？(二)上訴人得否請求被上訴人將系爭樹木移除，及
    將上訴人系爭建物1樓庭院回復原狀？上訴人得否請求被上
    訴人負損害賠償責任？茲分述於後。
五、系爭樹木是否為被上訴人所種植？
    上訴人主張系爭樹木為被上訴人所種植，為被上訴人所否認
    ，查系爭樹木生長所在之圍牆乃坐落於620、619-1地號相鄰
    土地之界址，系爭樹木係長在620地號土地及619-1地號土地
    圍牆之中央位置，枝幹生長於圍牆之上，並未與泥土接觸，
    係以該樹木之根攀爬固定於圍牆上而生長，業據原審勘驗無
    誤，有勘驗測量筆錄、照片（原審卷第68至70、77至93頁）
    在卷可稽。次查種植樹木，多係種植於土地地面上，倘系爭
    樹木為被上訴人所種植，理應種植於圍牆靠近被上訴人管理
    之大廈坐落基地即619-1地號土地之地面上，斷無刻意種植
    於圍牆之位置上，系爭樹木既非坐落在619-1地號土地內，
    衡諸經驗常情，尚難認係被上訴人所種植。而依系爭樹木之
    生長狀況，核與種子自行發芽而自然生長於圍牆之上較為相
    似（系爭樹木為榕樹，生長於圍牆現象常見），應非人為種
    植，是上訴人主張系爭樹木為被上訴人所種植，尚非無疑。
    上訴人雖謂被上訴人先前陳述系爭樹木為伊所種植，惟為被
    上訴人所否認，依卷附99年1月22日被上訴人寄發上訴人之
    存證信函所示（原審卷第35、36頁），被上訴人於該函中係
    陳述系爭樹木乃「適生長於貴戶與本大樓間隔牆之正中間，
    非本大樓種植亦非全部生長於本大樓所屬土地範圍內」等語
    ，顯見被上訴人未承認系爭樹木為其所種植。至於上訴人提
    出之七星環境綠化基金會樹籍資料調查表（原審卷第41至44
    頁），亦無系爭樹木為被上訴人所種植之記載。是依上訴人
    所舉證據仍未能證明系爭樹木係被上訴人所種植之事實，上
    訴人此部分主張即不足採信。
六、上訴人得否請求被上訴人將系爭樹木移除，及將上訴人系爭
    建物1樓庭院回復原狀？上訴人得否請求被上訴人負損害賠
    償責任？
  (一)按稱不動產者，謂土地及其定著物。不動產之出產物，尚未
    分離者，為該不動產之部分，民法第66條定有明文。查系爭
    樹木乃土地之出產物，在未與土地分離前，乃土地之一部分
    ，應由土地之所有權人取得系爭樹木之所有權。次查系爭樹
    木之樹幹係坐落於620地號土地及619-1地號土地界址，業如
    前述，則依上開民法之規定，系爭樹木應為620地號土地及
    619-1地號土地所有權人所共有。被上訴人為國泰杭州大廈
    之管理維護者，非該大廈坐落基地即619-1地號土地所有權
    人，系爭樹木顯非被上訴人所有，應無疑義。
  (二)次按「數人按其應有部分，對於一物有所有權者，為共有人
    。各共有人之應有部分不明者，推定其為均等。」「各共有
    人，除契約另有約定外，按其應有部分，對於共有物之全部
    ，有使用收益之權。」民法第817條、第818條定有明文。又
    「共有物之管理，除契約另有約定外，應以共有人過半數及
    其應有部分合計過半數之同意行之。但其應有部分合計逾三
    分之二者，其人數不予計算。依前項規定之管理顯失公平者
    ，不同意之共有人得聲請法院以裁定變更之。前二項所定之
    管理，因情事變更難以繼續時，法院得因任何共有人之聲請
    ，以裁定變更之。共有人依第一項規定為管理之決定，有故
    意或重大過失，致共有人受損害者，對不同意之共有人連帶
    負賠償責任。共有物之簡易修繕及其他保存行為，得由各共
    有人單獨為之。」「共有物之管理費及其他負擔，除契約另
    有約定外，應由各共有人按其應有部分分擔之。共有人中之
    一人，就共有物之負擔為支付，而逾其所應分擔之部分者，
    對於其他共有人得按其各應分擔之部分，請求償還。」「共
    有物之處分、變更及設定負擔，應得共有人全體之同意。」
    民法第820條、第822條、第819條第2項亦定有明文。故有關
    共有物之管理、處分程序及管理費用之負擔，民法已有所規
    範，是如上訴人主張因系爭樹木生長過於旺盛，以致根莖蔓
    延至上訴人之1樓庭院，遮蔽1樓庭院並使其中植栽之花木遭
    到破壞、水池中所養殖之魚類亦受到損害，自應先循上述共
    有物之管理及處分規定，進行枝葉、根莖之修剪（管理行為
    ）或移植、砍除（處分）程序，並就支出費用依據上述民法
    規定為負擔，如因其餘共有人所為之管理或處分程序有所故
    意、過失，而造成上訴人之損害，方有上訴人所主張之回復
    原狀、侵權行為損害賠償問題。被上訴人非系爭樹本之共有
    人，對於系爭樹木無管理、處分權限，上訴人自不得依民法
    第820條規定向被上訴人請求賠償損害。
  (三)再按「土地所有人遇鄰地植物之枝根有逾越地界者，得向植
    物所有人，請求於相當期間內刈除之。植物所有人不於前項
    期間內刈除者，土地所有人得刈取越界之枝根，並得請求償
    還因此所生之費用。越界植物之枝根，如於土地之利用無妨
    害者，不適用前二項之規定。」「所有人對於無權占有或侵
    奪其所有物者，得請求返還之。對於妨害其所有權者，得請
    求除去之。有妨害其所有權之虞者，得請求防止之。」「占
    有人，其占有被侵奪者，得請求返還其占有物；占有被妨害
    者，得請求除去其妨害；占有有被妨害之虞者，得請求防止
    其妨害。」民法第797條、第767條第1項、第962條分別定有
    明文。系爭樹木係自然生長，非鄰地竹木，亦非被上訴人所
    種植，被上訴人非系爭樹木所有人，系爭樹木之處分、變更
    應得共有人全體之同意，故系爭樹木刈除應經620、619-1地
    號土地共有人全體同意方得為之。上訴人主張被上訴人應依
    民法第797條規定管理系爭樹木，將系爭樹木移除，委非可
    採。另上訴人所有土地及占有縱因系爭樹木而受有侵害，然
    系爭樹木係自然生長，此侵害非被上訴人所為，與民法第76
    7條第1項、第962條規定之要件不符，上訴人亦不得依上開
    規定請求被上訴人將系爭樹木移除，回復庭院之原狀。
  (四)系爭樹木為自然生長，非被上訴人所種植，系爭樹木應依民
    法第820條、第822條規定管理，非被上訴人之管理範圍。上
    訴人未證明被上訴人已知系爭樹木為管理之大廈區分所有權
    人所共有，且上訴人已對619-1地號土地共有人提出管理或
    處分系爭樹木之請求，被上訴人未依區分所權人之決議而違
    反管理之決定，縱系爭樹木因生長茂盛，影響上訴人日照權
    ，上訴人庭院之植栽花木遭到破壞，水池龜裂，水池中養殖
    之魚類死亡，上訴人因而受損害，亦非被上訴人管理行為所
    致，被上訴人無故意或過失不法侵害上訴人，上訴人依民法
    第184條第1項前段、第195條第1項規定，請求被上訴人賠償
    68萬5,000元之損害，顯然無據。
  (五)末按「動物加損害於他人者，由其占有人負損害賠償責任。
    但依動物之種類及性質已為相當注意之管束，或縱為相當注
    意之管束而仍不免發生損害者，不在此限。」民法第190 條
    第1項定有明文。該條係針對動物加損害於人之規定，與本
    案情形不同，系爭樹木為植物，與動物屬性不同，且被上訴
    人非系爭樹木之占有人，尚無比附援用該規定之必要。上訴
    人主張被上訴人應類推適用上開規定，對伊負損害賠償責任
    云云，亦非可取。
七、綜上所述，上訴人主張系爭樹木為被上訴人所種植，被上訴
    人應就系爭樹木造成之損害負賠償責任，為不足採，被上訴
    人抗辯尚屬可信。從而，上訴人主張本於民法第767條第1項
    、962條、第184條第1項前段、第195條第1項規定之法律關
    係，請求被上訴人應將如附圖之系爭樹木移除，將上訴人系
    爭建物1樓庭院回復原狀，並賠償68萬5,000元，為無理由，
    不應准許。其假執行之聲請亦失所附麗，應併予駁回。原審
    為上訴人敗訴之判決，及駁回其假執行之聲請，並無不合。
    上訴及擴張之訴意旨指摘原判決不當，求予廢棄改判，為無
    理由，應予駁回。
八、本件事實已明，兩造其餘攻擊防禦方法及未經援用之證據，
    經審酌後核與判決結果不生影響，爰不一一論述，附此敘明
    。
據上論結，本件上訴及擴張之訴均為無理由，依民事訴訟法第44
9條第1項、第78條，判決如主文。
中    華    民    國   100    年    8     月    23    日
                  民事第十三庭
                      審判長法  官 蕭艿菁
                            法  官 楊絮雲
                            法  官 林麗玲
正本係照原本作成。
不得上訴。
中    華    民    國   100    年    8     月    24    日
                            書記官 陶美玲